臺灣嘉義地方法院民事判決　九十二年度重訴字第五八號
　　原　　　告　己○○
　　訴訟代理人　黃木春律師
　　複　代理人　黃文力律師
　　被　　　告　戊○○
　　兼
　　訴訟代理人　丙○○
　　被　　　告　丁○○
　　　　　　　　乙○○
　　訴訟代理人　甲○○
　　被　　　告　李　雪
右當事人間請求分割共有物事件，於中華民國九十三年九月十七日經言詞辯論終結，
本院判決如左：
    主      文
兩造共有坐落嘉義市○○段○○段五二號、地目建、面積一○一平方公尺，同段五三
號、地目建、面積一○三平方公尺，同段五四號、地目建、面積四三平方公尺土地，
應予合併分割。被告應協同原告就前開土地辦理面積更正為合計二三九點六七平方公
尺。其分割方法如附圖二甲案所示：編號Ａ部分面積一九一點七四平方公尺，分歸原
告、被告戊○○、丙○○、丁○○共同取得，並按附表所示原所有權應有部分之比例
保持共有；編號Ｂ部分面積四七點九三平方公尺，分歸被告戊○○、丙○○、丁○○
、乙○○、李  雪共同取得，並保持公同共有。
原告、被告戊○○、丙○○、丁○○應各提出新臺幣壹拾玖萬柒仟壹佰肆拾壹元，由
被告戊○○、丙○○、丁○○、乙○○、李  雪公同共有。
兩造共有坐落嘉義市○○段○○段五二、五三號土地上建號七七三號即門牌號碼嘉義
市○○里○鄰○○路四八一、四七九、四八三號鋼筋混凝土造四層樓房准予變賣，所
得價金，按附表所示兩造原所有權應有部分比例分配之。
訴訟費用由被告戊○○、丙○○、丁○○各負擔五分之一，由被告戊○○、丙○○、
丁○○、乙○○、李  雪連帶負擔五分之一，餘由原告負擔。
    事實及理由
一、本件原告起訴主張：坐落嘉義市○○段○○段五二號、地目建、面積一○一平方
    公尺，同段五三號、地目建、面積一○三平方公尺，同段五四號、地目建、面積
    四三平方公尺土地，及坐落五二、五三號土地上建號七七三號即門牌號碼嘉義市
    ○○里○鄰○○路四八一、四七九、四八三號鋼筋混凝土造四層樓房（下稱系爭
    建物），係兩造所共有，前揭土地及房屋之共有人、所有權應有部分皆相同，各
    共有人所有權應有部分如附表所示，並無因使用目的不能分割之情形，兩造亦無
    不分割之約定，因無法協議分割，且五二、五三、五四號土地（下稱系爭土地）
    之登記面積與實際面積不符，爰求為命被告協同原告將五二、五三、五四號土地
    辦理面積更正為合計二三九點六七平方公尺，並將五二、五三、五四號土地合併
    分割如附圖二甲案所示，將系爭建物予以變賣，按附表所示兩造原所有權應有部
    分比例分配價金予各共有人之判決。
二、被告戊○○、丙○○、丁○○、乙○○均稱：同意原告所提之分割方案，被告戊○○、丙○○、丁○○並陳明：系爭土地分割後願按原所有權應有部分之比例繼
    續保持共有等語。被告李  雪則稱：系爭土地如依附圖二甲案分割，因各共有人
    分得部分之價值經歐亞不動產鑑定公司鑑定後並不相同，實際分得價值較高之共
    有人須補償分得價值較低之共有人，惟該鑑定之補償金額過低，應提高該補償金
    額，始同意系爭土地及建物依原告所提方案分割，如不提高補償金額，則系爭土
    地及建物應依附圖三乙案分割等語，資為抗辯。
三、按各共有人，得隨時請求分割共有物，但因物之使用目的不能分割或契約訂有不
    分割之期限者，不在此限；共有物分割之方法，不能協議決定者，法院得因任何
    共有人之聲請，命以原物分配於各共有人，或變賣共有物，以價金分配於各共有
    人，民法第八百二十三條第一項及第八百二十四條第二項分別定有明文。查系爭
    土地及建物為兩造所共有，所有權應有部分各如附表所示，無因物之使用目的不
    能分割之情事，兩造亦未訂有不分割期限之契約，惟就分割方法無法獲得協議之
    事實，為兩造所不爭，並有土地登記謄本、地籍圖謄本附卷可稽，堪信為真實。
    又系爭三筆土地均為建地，且互相毗鄰，各共有人及其所有權應有部分均相同，
    有前揭謄本可憑，各共有人亦均同意合併分割，則原告訴請將系爭三筆土地合併
    分割，即無不合，應予准許。
四、次按土地登記，除本規則另有規定外，應由權利人及義務人會同申請之，土地登
    記規則第二十六條定有明文。查系爭五二、五三、五四號土地原登記面積分別為
    一○一、一○三、四三平方公尺，合併後計二四七平方公尺，惟依地籍圖計算面
    積應為二三九點六七平方公尺，超出地籍測量實施規則第二百四十三條第一款第
    二點之允許公差範圍，應先辦理土地合併再辦理土地分割，辦理土地分割後再辦
    理面積更正等情，有嘉義市地政事務所民國九十三年八月三十一日嘉地二字第○
    九三○○○九三一一號函及複丈成果圖（即附圖二）在卷可參，復為被告所不爭
    。系爭土地登記面積既有錯誤，原告請求被告協同向地政機關辦理更正登記即無
    不合，應予准許。
五、再按裁判上定共有物分割之方法時，分配原物與變賣之而分配價金，孰為適當，
    法院本有自由裁量之權，不受任何共有人主張之拘束（最高法院二十九年上字一
    七九二號判例參照）。共有物分割之方法，須先就原物分配，於原物分配有困難
    時，則予變賣，以價金分配於各共有人（最高法院五十一年臺上字第二七一號判
    例參照）。又法院裁判分割共有物，應斟酌各共有人之意願、利害關係、使用情
    形及其分得部分所得利用之價值暨共有物之性質及價值、經濟效用等情形，為適
    當公平之分割。查系爭土地位於嘉義市○○路及忠義街交叉口，西門市場南側，
    北距中山路約一百公尺，屬都市計畫範圍內土地，使用分區編定為商業區用地，
    約呈南北走向之長方形，北面臨中正路，西面臨忠義街，其餘各面不臨馬路，均
    為他人所有土地，系爭五二、五三號土地上如附圖一所示Ａ及Ａ１部分鋼筋混凝
    土造四層樓房為兩造共有之系爭建物，該建物內每層僅有一樓梯，系爭土地上另
    有如附圖一所示Ｂ、Ｂ１、Ｂ２部分未保存登記木造一層房屋，為被告之母黃陳
    嬌所搭建，現由訴外人吳如陽、廖虔廷承租使用，由被告李  雪收取租金等情，
    分經兩造陳明在卷，並據本院勘驗現場查證屬實，復囑託嘉義市地政事務所派員
    實施測量，分別製有勘驗筆錄暨現場簡圖及複丈成果圖（即附圖一）在卷可憑，
    並有原告提出之現場照片及屋內平面圖附卷可稽。原告主張系爭土地依附圖二所
    示甲案原物分割，系爭建物則變賣分配價金；被告李  雪辯稱：系爭土地如依附
    圖二所示甲案分割，應提高補償金額，否則不同意該分割方案，系爭土地及建物
    應依附圖三所示乙案分割等語。經查：
  (一)系爭土地如依附圖二所示甲案分割，因大致按各地上建物占用之位置為分配，分
    割後土地尚稱方正完整，被告戊○○、丙○○、丁○○、乙○○均同意系爭土地
    依原告所提出如附圖二所示甲案分割，被告戊○○、丙○○、丁○○並陳明願就
    附圖二代號Ａ部分，依附表所示原應有部分比例繼續保持共有，各共有人分割後
    所分得之土地價值如不足其應有部分比例者，則另予金錢補償，資以平衡（詳如
    後述），對其並無不利。至於系爭建物部分，因屋內每層僅有一樓梯，如採縱向
    分割，各樓層間尚需另建樓梯、牆壁方可使用，將使室內實際可使用面積縮小；
    如採橫向分割，因系爭建物不含地下室僅有四層，而本件共有人人數超過四人，
    無法分層使用，如勉強分層分割，則分得樓上部分之共有人，除須使用由其他共
    有人分得之系爭建物一、二、三樓間之樓梯外，亦須使用其他共有人分得之一樓
    通往樓梯部分面積，將使系爭建物之使用情形趨於複雜，足認系爭建物採原物分
    配確有困難。
  (二)被告李  雪雖另提出分割方案將系爭土地分割如附圖三所示乙案，分得附圖三代
    號Ａ、Ｂ、Ｃ部分者，同時分得其上建物，惟被告戊○○已陳明同意依原告所提
    出如附圖二所示甲案分割，分割後並願與原告、被告丙○○、丁○○依附表所示
    原應有部分比例繼續保持共有，為尊重其意願，實無由將其應分得部分獨立分出
    。系爭建物不適宜採原物縱向分割之理由，亦如前所述。
  (三)綜上所述，本院審酌系爭土地之使用現狀、整體利用之效益、多數共有人之意願
    等情，認系爭土地以如附圖二所示甲案所示分割方案分割，較為公允，並斟酌系
    爭各共有人之利益、系爭建物之使用目的、經濟效益及公平均衡原則等一切因素
    ，認以原物分割方式分割系爭建物，並非妥適，為使共有關係單純化，應以變賣
    系爭建物，按附表所示兩造原所有權應有部分比例分配價金之分割方法，較為適
    當。
六、末按以原物為分配時，如共有人中，有不能按其應有部分受分配者，得以金錢補
    償之，民法第八百二十四條第三項定有明文。又法院裁判分割共有物，除應斟酌
    各共有人之利害關係，及共有物之性質外，尚應斟酌共有物之價格，倘共有人中
    有不能按其應有部分受分配，或所受分配之不動產，其價格不相當時，法院非不
    得命以金錢補償之（最高法院五十七年臺上字第二一一七號判例參照）。關於共
    有物之分割，如依原物之數量按其應有部分之比例分配，價值顯不相當者，依其
    價值按其應有部分之比例分配，仍不失為以原物分配於各共有人，否則不顧慮經
    濟上之價值，一概按其應有部分核算之原物數量分配者，將顯失公平，惟依其價
    值按應有部分之比例分配原物，如有害經濟上之利用價值者，應認有民法第八百
    二十四條第三項之共有人中有不能按其應有部分受分配之情形，得以金錢補償之
    （最高法院六十三年臺上字二六八○號判例參照）。經查：
  (一)系爭土地如依附圖二甲案分割，各共有人所分得之部分與其應有部分比例之價值
    並不相等，業經本院依原告聲請囑託歐亞不動產鑑定股份有限公司鑑定在案，有
    鑑定報告書在卷可參。該公司審酌系爭土地坐落嘉義市○○路、忠義街口（各寬
    約八公尺），西門市場南側，北距中山路約一百公尺，屬都市計畫範圍內土地，
    使用分區編定為商業區用地等情，依市場比較法選擇與勘估標的條件相同或相似
    之比較標的三筆進行評估，再就比較標的之每坪單價，依個別因素、區域因素、
    交易情況、期日修正調整，推定勘估標的比較價格為每平方公尺五萬五千九百六
    十三元，復據各宗地正面路寬、鄰路面寬、臨路深度、面積、分配位置、宗地形
    狀分別予以調整修正，推定甲案之編號Ａ部分土地價值為新臺幣（下同）一千一
    百二十三萬八千六百九十六元，編號Ｂ部分土地價值為一百八十二萬三千九百六
    十八元。其鑑價過程嚴謹，內容翔實客觀，自得採為本案補償之依據。因各共有
    人分得部分與其應有部分比例之價值既非等值，而經計算各共有人應分及實際分
    得部分之價值如附件所示，應屬合理，則實際分得價值較高之共有人，自應依附
    件所示補償分得價值較小之共有人，即原告、被告戊○○、丙○○、丁○○應各
    提出十九萬七千一百四十一元，合計七十八萬八千五百六十四元，由被告戊○○
    、丙○○、丁○○、乙○○、李  雪公同共有。
  (二)被告李  雪雖辯稱前開鑑定補償金額過低，並提出系爭土地附近房地交易價格訪
    價單為據，惟該訪價單並非立案之不動產估價公司出具，僅係李  雪詢問附近房
    地成交價格而記載，所載交易價格是否屬實，即非無疑。歐亞不動產鑑定股份有
    限公司係遵循一般通用估價原則及估價方法評估對象不動產價值，其所為鑑定，
    已參考系爭土地附近案例之成交價格，予以調整後，計算出各共有人分得部分之
    價值，當屬客觀之合理價格，被告李  雪此部分之抗辯，自屬無據。
七、又共有物之分割，具有非訟事件之性質，如一律由敗訴之一造負擔訴訟費用，顯
    失公平，本院酌量情形，依民事訴訟法第八十條之一之規定，命兩造各按其應有
    部分比例負擔訴訟費用。
八、據上論結，本件原告之訴為有理由，依民事訴訟法第七十八條、第八十條之一、
    第八十五條第一項但書、第二項，判決如主文。
中　　　華　　　民　　　國　　九十三　　年　　　九　　　月　  　三十　　日
~B臺灣嘉義地方法院民事第一庭
~B　　審判長法官　曾文欣
~B　　法　　　官　鄧晴馨
~B　　法　　　官　鄭雅文
右為正本係照原本作成
如對本判決上訴須於判決送達後廿日內向本院提出上訴狀
中　　　華　　　民　　　國　　九十三　　年　　　九　　　月　　 三十　　 日
~B　　書　記　官　鄭翔元
~F0
┌───────────────────────┐
│附表：兩造原所有權應有部分比例                │
├──┬─────────┬──────────┤
│編號│共有人            │原所有權應有部分比例│
├──┼─────────┼──────────┤
│一  │己○○            │五分之一            │
├──┼─────────┼──────────┤
│二  │戊○○            │五分之一            │
├──┼─────────┼──────────┤
│三  │丙○○            │五分之一            │
├──┼─────────┼──────────┤
│四  │丁○○            │五分之一            │
├──┼─────────┼──────────┤
│五  │戊○○            │五分之一（公同共有）│
│    │丙○○            │                    │
│    │丁○○            │                    │
│    │乙○○            │                    │
│    │李  雪            │                    │
└──┴─────────┴──────────┘
